
# Modellselektion

```{r}
#| echo: false
#| message: false
#| warning: false
# Setup-Chunk für dieses Kapitel
library(openintro)
library(palmerpenguins)
library(dplyr)
library(ggplot2)
library(broom)
library(patchwork)
library(caret) # Für die Kreuzvalidierung

# Pinguine bereinigen
penguins <- na.omit(penguins)
```

::: {.callout-note appearance="simple"}
## Kompetenzziele für dieses Kapitel
Nach der Bearbeitung dieses Kapitels können Sie:

1. **Die Overfitting-Falle erkennen:** Verstehen, warum das Hinzufügen von immer mehr Variablen die Vorhersagekraft eines Modells auf neuen Daten zerstören kann.
2. **Metriken zur Modellauswahl nutzen:** Das *Angepasste $R^2$* (für OLS) und das *AIC* (für logistische Regression) anwenden, um sparsame Modelle zu identifizieren.
3. **Kreuzvalidierung (Cross-Validation) anwenden:** Den $k$-fachen Kreuzvalidierungs-Workflow in R programmieren, um die echte, out-of-sample Vorhersagegüte eines Modells zu messen.
:::

## Das Problem: Overfitting (Überanpassung)

Ein weit verbreiteter Irrtum in der Datenanalyse ist: *"Je mehr Variablen ich in mein Modell werfe, desto genauer wird meine Vorhersage."*

Mathematisch gesehen steigt das reguläre Bestimmtheitsmaß ($R^2$) immer an (oder bleibt im schlechtesten Fall gleich), wenn wir einen neuen Prädiktor hinzufügen – selbst wenn dieser Prädiktor absoluter Quatsch ist. Das Modell beginnt, das statistische Rauschen der spezifischen Stichprobe **auswendig zu lernen**, anstatt den echten zugrundeliegenden Trend zu **verstehen**. Diesen Effekt nennt man **Overfitting**.

::: {.callout-tip icon="false"}
## Visuelle Intuition: Die Gefahr des Auswendiglernens

```{r}
#| echo: false
#| fig-height: 4.5
#| fig-cap: "Links: Ein einfaches Modell, das den generellen Trend versteht. Rechts: Ein überangepasstes Modell (Overfitting), das die Datenpunkte auswendig lernt, aber bei neuen Daten massiv scheitern wird."
set.seed(42)
x_sim <- seq(1, 10, length.out = 15)
y_sim <- 3 + 2 * x_sim + rnorm(15, 0, 3) # Echter Trend + Rauschen
df_overfit <- data.frame(x = x_sim, y = y_sim)

p_good <- ggplot(df_overfit, aes(x = x, y = y)) +
  geom_point(size = 3, color = "grey30") +
  geom_smooth(method = "lm", formula = y ~ x, se = FALSE, color = "blue", linewidth = 1.2) +
  theme_minimal() + labs(title = "Sinnvolles Modell", subtitle = "Versteht den Trend", x = "x", y = "y")

p_over <- ggplot(df_overfit, aes(x = x, y = y)) +
  geom_point(size = 3, color = "grey30") +
  geom_smooth(method = "lm", formula = y ~ poly(x, 12), se = FALSE, color = "red", linewidth = 1.2) +
  theme_minimal() + labs(title = "Overfitting (Überanpassung)", subtitle = "Lernt Rauschen auswendig", x = "x", y = "y")

p_good + p_over
```

Das rote Modell berührt fast jeden Punkt (hohes $R^2$). Aber was passiert, wenn wir einen neuen Datenpunkt bei $x = 8$ vorhersagen wollen? Das Modell würde völlig absurde Werte liefern. **Unser Ziel ist ein "sparsames" Modell**: So komplex wie nötig, aber so einfach wie möglich.
:::

---

## Kennzahlen für die Modellauswahl

Um Overfitting zu verhindern, brauchen wir Metriken, die das Modell "bestrafen", wenn unnötige Variablen hinzugefügt werden.

### 1. Das Angepasste $R^2$ (Für Lineare Regression)

Während das normale $R^2$ bei jedem neuen Prädiktor wächst, korrigiert das **Angepasste $R^2$ ($R^2_{adj}$)** diesen Wert nach unten, basierend auf der Anzahl der Variablen im Modell ($k$). 

*   Fügen wir eine Variable hinzu, die das Modell stark verbessert, steigt das $R^2_{adj}$.
*   Fügen wir eine nutzlose Variable hinzu, greift die mathematische Strafe, und das $R^2_{adj}$ **sinkt**.

Bei der **Rückwärtsselektion (Backward Selection)** starten wir mit dem vollen Modell (alle Variablen) und entfernen schrittweise die Variablen, die das $R^2_{adj}$ nicht verbessern oder sogar verschlechtern.

### 2. Das AIC (Für Logistische Regression)

Bei der logistischen Regression (siehe Kapitel 4) existiert kein klassisches $R^2$. Stattdessen nutzen wir das **Akaike-Informationskriterium (AIC)**. 

*   Auch das AIC bestraft Komplexität (Anzahl der Variablen).
*   **Regel:** Im Gegensatz zum $R^2$ (wo höher besser ist), gilt beim AIC: **Je kleiner der AIC-Wert, desto besser das Modell.**

```{r}
#| echo: true
#| eval: true
# Beispiel für den AIC-Vergleich bei der Spam-Erkennung
modell_spam_klein <- glm(spam ~ to_multiple, data = email, family = "binomial")
modell_spam_gross <- glm(spam ~ to_multiple + cc + urgent_subj, data = email, family = "binomial")

# glance() gibt uns die Metriken aus
glance(modell_spam_klein) |> select(AIC, nobs)
glance(modell_spam_gross) |> select(AIC, nobs)
```
Das größere Modell hat den kleineren AIC-Wert. Es ist trotz der Strafe für mehr Variablen das bessere Modell.

---

## Die ultimative Prüfung: Kreuzvalidierung (Cross-Validation)

Das Angepasste $R^2$ und das AIC sind gute theoretische Hilfsmittel. Die harte Realität in der Data Science ist jedoch eine andere: **Wie gut ist mein Modell bei Daten, die es noch nie zuvor gesehen hat?**

Die Lösung heißt **Kreuzvalidierung (CV)**. Anstatt das Modell auf allen Daten zu trainieren und zu testen (was Schummeln wäre), teilen wir die Daten auf:

1.  **Trainingsdaten:** Ein Teil der Daten, auf dem wir die Modellparameter ($b_0, b_1, \dots$) schätzen.
2.  **Testdaten (Holdout):** Ein anderer Teil, an dem wir prüfen, wie groß unsere Vorhersagefehler ($e = y - \hat{y}$) tatsächlich sind.

### Workflow: $k$-fache Kreuzvalidierung
Bei der $k$-fachen CV (z.B. $k=4$) teilen wir die Daten in 4 gleich große Blöcke ("Folds"). Wir trainieren das Modell auf 3 Blöcken und testen es am 4. Block. Das wiederholen wir 4-mal, sodass jeder Block genau einmal der Test-Block war.

### Praxis-Beispiel: Pinguin-Körpermasse
Wir wollen die Masse von Pinguinen (`body_mass_g`) vorhersagen. 
*   **Modell A (Klein):** Nutzt nur die Schnabellänge (`bill_length_mm`).
*   **Modell B (Groß):** Nutzt Schnabellänge, Schnabeltiefe, Flossenlänge, Geschlecht und Spezies.

Welches Modell liefert in der Realität die besseren Vorhersagen? Wir programmieren einen 4-fachen CV-Workflow für Modell B:

```{r}
#| echo: true
#| eval: true
set.seed(47)

# 1. Daten in 4 Folds aufteilen (erzeugt eine Liste mit Zeilen-Indizes für jeden Fold)
folds <- createFolds(penguins$body_mass_g, k = 4)

# 2. Leeren Container für unsere Ergebnisse vorbereiten
cv_ergebnisse <- data.frame()

# 3. Der CV-Loop: Für jeden der 4 Folds einmal durchlaufen
for(i in 1:4) {
  test_indizes <- folds[[i]]
  
  # Daten aufteilen
  test_daten  <- penguins[test_indizes, ]
  train_daten <- penguins[-test_indizes, ] # Minus bedeutet: Alles AUßER test_indizes
  
  # Modell NUR auf den Trainingsdaten anpassen
  modell_cv <- lm(body_mass_g ~ bill_length_mm + bill_depth_mm + flipper_length_mm + sex + species, 
                  data = train_daten)
  
  # Vorhersage für die unabhängigen Testdaten machen
  vorhersage <- predict(modell_cv, newdata = test_daten)
  
  # Ergebnisse speichern
  fold_ergebnis <- data.frame(
    Fold = paste("Fold", i),
    Beobachtet = test_daten$body_mass_g,
    Vorhergesagt = vorhersage,
    Fehler = test_daten$body_mass_g - vorhersage
  )
  cv_ergebnisse <- bind_rows(cv_ergebnisse, fold_ergebnis)
}

# 4. Den Gesamtfehler berechnen (Kreuzvalidierte Summe der Fehlerquadrate - CV SSE)
cv_sse_gross <- sum(cv_ergebnisse$Fehler^2)
```

Würden wir diesen Code für **Modell A** (nur Schnabellänge) ausführen, erhielten wir einen Gesamtfehler (CV SSE) von ca. **141.552.000**.
Der Gesamtfehler für unser **Modell B** (aus dem Code oben) beträgt hingegen nur ca. **27.728.000**. 

Der Vorhersagefehler ist massiv geschrumpft! Das größere Modell ist hier eindeutig überlegen und leidet nicht unter Overfitting.

::: {.callout-tip icon="false"}
## Visuelle Intuition: Die Vorhersagefehler der Kreuzvalidierung

Wir können uns die Fehler (`Fehler = Beobachtet - Vorhergesagt`) für unsere 4 Test-Folds aus Modell B grafisch ansehen.

```{r}
#| echo: false
#| fig-height: 5
#| fig-cap: "Die Vorhersagefehler in den 4 Test-Durchläufen (Folds) von Modell B. Nahezu alle Vorhersagen liegen innerhalb eines Fensters von $\\pm 500$ Gramm."
ggplot(cv_ergebnisse, aes(x = Vorhergesagt, y = Fehler)) +
  geom_point(alpha = 0.5, color = "darkblue") +
  geom_hline(yintercept = 0, color = "black", linewidth = 1) +
  geom_hline(yintercept = c(-500, 500), linetype = "dashed", color = "red") +
  facet_wrap(~Fold) +
  theme_minimal() +
  labs(
    title = "Out-of-Sample Vorhersagefehler (Modell B)",
    x = "Vorhergesagte Körpermasse (g)",
    y = "Vorhersagefehler (g)"
  )
```

Die Grafik zeigt, dass das Modell extrem stabil ist: Egal welcher Fold gerade der Test-Datensatz war, die Fehler streuen verlässlich gleichmäßig um die Nulllinie. Hätten wir Modell A geplottet, würden die Punkte weit über die roten $\pm 500g$-Linien hinaus in den Bereich von über $\pm 1000g$ streuen.
:::

::: {.callout-note icon="false"}
## Der Brückenschlag: Sie betreiben bereits Machine Learning!

Vielleicht ist Ihnen das Wort „Machine Learning“ (Maschinelles Lernen) in den Medien oder anderen Kursen schon begegnet. Die gute Nachricht ist: Mit dem Verständnis der Kreuzvalidierung haben Sie gerade das fundamentale Kernprinzip des modernen Machine Learnings (ML) gemeistert.

Im Kern macht ein hochentwickelter ML-Algorithmus bei Spotify, Netflix oder in der Kreditrisikoprüfung nichts anderes als das, was Sie in diesem Kapitel programmiert haben:

1. **Training Phase:** Der Algorithmus sucht in historischen Daten nach Mustern (exakt wie R die Koeffizienten $b_i$ im OLS-Modell schätzt).
2. **Testing Phase:** Das gelernte Modell muss sich an völlig neuen, isolierten Daten beweisen (Out-of-Sample), um zu zeigen, ob es echte Zusammenhänge verstanden oder nur Rauschen auswendig gelernt hat (Overfitting).

Ein lineares oder logistisches Regressionsmodell, das mittels Kreuzvalidierung auf seine Vorhersagekraft geprüft wird, ist die solide Basis fast jeder professionellen Machine-Learning-Pipeline. Sie haben soeben den Schritt von der reinen Datenbeschreibung (Deskription) zur echten prädiktiven Analytik (Predictive Analytics) vollzogen.
:::

## Fazit: Die Strategie eines Data Scientists

Modellbildung ist keine Einbahnstraße. Ein professioneller Workflow sieht so aus:

1.  **Fundament:** Starten Sie mit der Fachlogik (Welche Variablen ergeben theoretisch Sinn?).
2.  **Filterung:** Werfen Sie Variablen raus, die das Angepasste $R^2$ verschlechtern oder den AIC in die Höhe treiben.
3.  **Realitätscheck:** Nutzen Sie Kreuzvalidierung, um die endgültige Vorhersagekraft (bei numerischen Zielen den *CV SSE*, bei logistischen Zielen die *Accuracy*) zu messen und Ihr Modell vor der Praxis zu schützen.